臺灣臺南地方法院刑事判決　　　　　　　93年度訴字第1175號
公　訴　人　臺灣臺南地方法院檢察署檢察官
被　　　告　己○○
選任辯護人　蔡清河律師
被　　　告　辛○○
被　　　告　乙○○
　　　　　　　　　　號（現
被　　　告　壬○○
上列被告等因偽造文書等案件，經檢察官提起公訴（93年度偵字
第6293號、偵緝字第349號、第350號、第355號、第558號），暨
移送併辦（93年度偵緝字第559號），本院判決如下：
    主  文
己○○、辛○○、壬○○、乙○○共同連續意圖為自己不法之所
有，以詐術使人將本人之物交付，己○○處有期徒刑壹年，辛○○處有期徒刑壹年陸月，壬○○處有期徒刑肆月，乙○○處有期
徒刑拾月，壬○○如易科罰金，以參佰元折算壹日。
    事  實
一、己○○於民國九十一年間，擔任「西格公司」行銷人員，負
    責為顧客辦理信用貸款、汽車貸款及現金卡等業務，並在報
    上刊登廣告招攬生意。嗣辛○○依廣告與己○○取得聯繫後
    ，發覺有利有圖，二人竟基於意圖為自己不法所有及違反動
    產擔保交易法之概括犯意聯絡，由辛○○再介紹壬○○、甲○○（另行審結）作為辦理汽車貸款之人頭，己○○及辛○○並告知壬○○二人，如願充當人頭購車，將可分別獲得新
    臺幣二萬元及八萬元之酬勞，壬○○二人乃答應配合。另姓
    名不詳，綽號「阿凱」之成年男子，亦以充當人頭可獲取二
    十三萬元之報酬，將乙○○介紹予己○○，並獲乙○○首肯
    。之後，己○○、辛○○為取得不實之資力證明以順利辦得
    購車貸款，明知甲○○及乙○○未在辛○○父親庚○○開設
    之「戊○○」工作，仍共同向不知情之庚○○借用「戊○○
    」商號專用章、營利事業登記證等資料，再由己○○攜往臺
    南市「聰惠會計事務所」，向不知情之會計師郭聰明告以欲
    為甲○○及乙○○補稅，使會計師製作不實之甲○○、乙○○之九十年度所得稅扣繳憑單。一切就緒後，己○○即持前
    述不實之扣繳憑單，夥同壬○○、乙○○、甲○○前往國通
    汽車股份有限公司（下稱國通公司），向同有犯意聯絡之業
    務員侯政昌（另由檢察官為緩起訴處分）購買車牌號碼５Ｗ
    －４０２３、５Ｗ－４９３７、５Ｗ－６４１１等三部自小
    客車。壬○○、乙○○、甲○○三人並分別於九十一年六月
    二十六日、七月十六日及七月二十三日，依動產擔保交易法
    規定之動產抵押方式，以所購買之車輛向臺新國際商業銀行
    股份有限公司（下稱臺新銀行）辦理貸款，依順借款六十萬
    元、六十萬元及五十六萬元，使臺新銀行誤以壬○○等人有
    意繳納貸款，而同意如數放貸。壬○○三人於辦理貸款後，
    分別於翌日取得上開車輛，三人明知自己為動產擔保交易之
    債務人，且各自與臺新銀行約定：壬○○應自九十一年七月
    二十六日至九十五年六月二十六日止，按月每期繳付分期款
    一萬七千零四元，車輛應停放於臺南縣關廟鄉○○路二０七
    號；乙○○應自九十一年八月九日起至九十五年七月九日止
    ，按月每期繳付分期款一萬七千零四元，車輛應停放於臺南
    市○○路○段五十五號；甲○○應自九十一年八月二十三日
    起至九十五年七月二十三日止，按月每期繳付分期款一萬五
    千八百七十元，車輛應停放在臺南縣關廟鄉○○路二六二巷
    十六號。非經臺新銀行同意，三人均不得擅自將車輛轉讓、
    出質或為其他處分。詎均於取得車輛當天，即將車輛出質予
    己○○介紹之當舖業者，得款後朋分花用，且壬○○、乙○○、甲○○各自僅繳交二期、三期、二期款項後，即拒不繳
    款，致生損害於臺新銀行。
二、乙○○於獲取上開不法利益後，又承前揭犯意，明知並無付
    款之意，仍與姓名不詳之成年男子基於共同犯意聯絡，於九
    十一年九月二十日，以動產擔保交易附條件買賣方式，向奇
    異資融股份有限公司（下稱奇異公司）購買車牌號碼６Ｗ－
    ３６６２號自小客車，並約定總價金為九十七萬二千三百二
    十四元，頭期款為一萬零五百元，餘款九十六萬一千八百二
    十四元分四十八期給付，每月一期，每期付款二萬零三十八
    元，標的物存放地點為臺南市○○區○○路一段一五五號，
    在價金未付清前，標的物所有權仍屬奇異公司所有。使奇異
    公司誤認乙○○有清償之意，而將上開自小客車交付予乙○○使用。乙○○取得標的物後，僅繳交一期價款，後即意圖
    不法之利益，將標的物遷移不知去向，致奇異公司追索無著
    ，無從占有抵押車輛取償而受有損害。
三、案經臺新銀行訴由臺灣臺南地方法院檢察署檢察官偵查起訴
    暨移送併辦。
    理  由
一、訊據(1)被告壬○○對於上開犯罪事實已坦承不諱；(2)被告己○○固坦承由其找會計師郭聰明製作不實之扣繳憑單，並於
    壬○○、乙○○及甲○○取得國通公司交付之車輛當天，介
    紹當舖人員，使壬○○三人得以將車輛出質，惟矢口否認事
    先邀壬○○、甲○○二人充當人頭；(3)被告辛○○則矢口否
    認上情，辯稱：我沒有向甲○○、壬○○說，如他們當人頭
    要給他們報酬。當初我委託己○○辦理貸款，另介紹甲○○
    、壬○○是要辦理信用貸款，後來為何變成汽車貸款我並不
    知情。卷附委託書是因己○○要幫我父親辦理貸款，要我寫
    委託書讓他去辦，包括我、甲○○及壬○○均被要求簽立委
    託書，但這不是委託己○○去辦理扣繳憑單云云；(4)被告乙○○雖坦承卷附買賣契約書、汽車貸款申請書、動產抵押契
    約書及設定申請書均為其所簽立，然矢口否認有犯罪之故意
    ，辯稱：是我一位不知名之朋友，他先跟我借身分證，承租
    臺南市○○路○段一五五號房屋，說要給我二十三萬元，後
    來又分二次叫我簽契約書，我告訴他不可以做違法事情。我
    並不知道契約簽完後，我有何權利義務，且我並未拿到汽車
    ，我不會開車，車子到哪裡去了，我也不知道云云。
二、經查：
  (一)上開犯罪，除據被告壬○○自白不諱外，另被告壬○○以動
    產抵押方式向臺新銀行貸款五十六萬元，僅償付二期，而被
    告乙○○以相同手法向臺新銀行貸款六十萬元，僅繳付三期
    ，又以附條件買賣方式向奇異公司購車，僅繳付一期等情，
    並經告訴人臺新銀行之代理人方靖雯、奇異公司代理人丁○
    指訴綦詳。
  (二)被告己○○雖否認曾答應予壬○○、甲○○二人報酬，另被
    告辛○○雖否認犯罪，惟依證人壬○○於偵查中證述「（是
    你們看到報紙廣告還是他自己找你們的？他介紹你買車時如
    何講條件？）辛○○說要我去當人頭會給我一、二萬塊錢，
    我不會開車」、（你又不會開車，為何會要辦買車子？）是
    辛○○說可以介紹我辦貸款，有說如果辦下來會給我一、二
    萬塊，而我實際上拿到一萬多」等語明確，另於審理中亦到
    庭證述「（提示）你在九十三年八月十六日曾經說辛○○介
    紹我當人頭，辦房貸，會給我一、兩萬元，是否屬實？）確
    實有這麼講」、「（交車時，是何人跟你去的？我跟己○○
　　」、「（車子何人牽走？）我不知道」、「（車子是你買的
　　為何交給別人？）我沒有付錢」、「（何人拿錢給你？）己○○」、「（你當時有無欠辛○○錢？）有幾千塊」、「（
    這筆欠款事後有無抵銷掉？）有的，就是因為買車這件事情
    ，而抵銷掉的」等語。及甲○○於偵查中證述「（先前在九
　　十二年五月六日警訊時說你是看到報紙廣告，才打電話給陳
  　先生，到底是你看到廣告才去買，還是辛○○介紹你去買車
    ？）是辛○○看到廣告之後，介紹我去做人頭貸款，起先說
    要辦房屋貸款，後來又說辦汽車貸款比較快，辛○○對我說
    辦好之後，會給我三萬元」、「（後來己○○叫你去買車貸
    款時，他有說要給你多少好處？）當初己○○是講辦好了要
    給我十萬塊，後來去當鋪賣車子時我拿到十萬，另外有一個
    人就把十萬塊拿走了，給我八千塊」等語，足認被告己○○
    、辛○○事先業已謀議找人頭購車，藉以詐欺取財。
  (三)況且被告辛○○前於偵查中已供稱：「（扣繳憑單是從何處
    辦來的？）己○○幫我辦的，你問稅捐處是何人去辦的，就
    可以知道了」、「．．．，我知道他（指己○○）要用我的
    店去報稅而己，他跑去我們店要我要們幫他申報甲○○、壬○○的所得．．．」、「（是甲○○要辦貸款，為何你要幫
    他出證明？）因為他先前有在我們公司上過班，我有叫他來
    剪草、搬石頭等工作」、「（為何辦貸款需要證明，你就要
    陪他（指己○○）去找你父親？）因為我們有店，說要有扣
    繳憑單證明才可以辦貸款，結果他說他真的去申報員工薪資
    所得稅」、「（你那時候知道甲○○實際上沒有在你父親店
    裡上班？）他是沒有請他，是透過我去的，己○○說只要有
    扣繳憑單就可以在我那邊報」等語，足見被告辛○○當初帶
    己○○去找其父親庚○○，是為了要辦理同案被告甲○○之
    所得稅扣繳憑單。又甲○○及乙○○均未受僱「戊○○」等
    情，並有甲○○及證人庚○○於偵查中結證屬實。被告己○○、辛○○明知乙○○等人為順利通過貸款之申請，尚須出
    具不實之資力證明，顯見辛○○、己○○早已知悉乙○○等
    人並無財力繳付貸款，竟仍協助取得虛偽之扣繳憑單，使臺
    新銀行誤認其等可正當職業，足以繳交貸款，被告己○○、
    辛○○主觀上顯有詐欺之意，灼然甚明。被告己○○、辛○○上開所辯，與事實不符，俱不足採。
  (四)另被告乙○○雖亦否認有犯罪之故意，然由被告前於偵查中
    自承：「阿凱」說如願當人頭，自稱「侯政昌」之男子會給
    二十三萬元等語，顯見被告對充當人頭購車一事知之甚詳。
    然現今購買車輛並無身分、資格或地位之限制，任何人只要
    有能力付款，均可以自己名義購買，「阿凱」等人不願暴露
    自己身分，寧願多支付高達二十三萬元人頭費用，衡諸常情
    ，「阿凱」等人倘非預謀不法，何需至此。被告乙○○年近
    五十歲，有相當之知識經驗，並自承擁有國中肄業之教育程
    度，對此當無法諉為不知。再由卷附之買賣契約書等文件又
    均為被告乙○○所自承親自簽訂，而乙○○非目不識丁，自
    當知悉契約之內容，及事後應負擔何種權利及義務，竟在明
    知其本身無資力情況下，一再放任綽號「阿透」及另一姓名
    不詳之男子以其為人頭，藉動產抵押及附條件買賣方式購車
    ，以詐取金錢及車輛，嗣後又任由他人將交輛出質或遷移，
    並拒不繳交應付之款項，被告乙○○顯有詐欺及違反動產擔
    保交易法之故意，其事後推稱概不知情云云，均屬飾卸之詞
    ，委不足採。
  (五)此外，復有壬○○、乙○○向臺新銀行貸款之申請書、車輛
    動產抵押契約書、國通汽車股份有限公司交車確認表各二紙
    、債務人為乙○○之動產擔保交易抵押設定登記申請書一份
    、臺新銀行查訪乙○○車輛行蹤之訪視工作回報書一份、乙○○向奇異公司購車之牌照登記書一紙、附條件買賣契約書
    暨登記申請書各一份、外訪報告表一份、付款紀錄查詢表一
    紙在卷可資參佐，事證明確，被告四人犯行洵堪認定。
二、核被告己○○、辛○○、壬○○、乙○○所為，係犯刑法第
    三百三十九條第一項詐欺取財罪，及動產擔保交易法第三十
    八條之罪。被告四人及綽號「阿凱」之成年男子就上開犯行
    ，有犯意聯絡及行為分擔，皆為共同正犯。被告四人先後多
    次犯行，時間緊接，方法相同，觸犯構成要件相同之罪名，
    顯係基於概括犯意反覆而為，應依連續犯規定論以一罪，並
    依法加重其刑。被告四人所犯上開二罪間，有方法結果之牽
    連關係，應從重論以詐欺取財罪。公訴人雖僅就被告乙○○
    於九十一年七月十六日之犯行提起公訴，然檢察官就犯罪事
    實一部起訴者，效力及於全部，本件未起訴部分與起訴部分
    有連續犯關係，已如前述，本院自得就屬裁判上一罪之他部
    一併加以審判。爰審酌被告己○○、辛○○二人正值年盛力
    壯，不思以正途取財，反主導本案，夥同壬○○、乙○○共
    同行騙，造成告訴人臺新銀行受損害達一百餘萬元，被告乙○○另使奇異公司受有二十二萬餘元之損害，且被告等人迄
    未與告訴人達成民事和解，為任何賠償，及被告等人犯後坦
    認及否認犯行之態度等一切情狀，分別量處如主文所示之刑
    。公訴人雖以被告辛○○居主導地位、犯後又飾詞狡辯，毫
    無悔意，惡性匪淺等情狀，而具體求刑有期徒刑四年，然本
    院衡酌前情，仍認以上開量刑為適當，附此敘明。
三、公訴意旨另以：己○○與辛○○基於偽造文書之犯意聯絡，
    明知乙○○、甲○○並未在「戊○○」上過班，竟仍共同向
    不知情之庚○○借用戊○○之公司章，再由辛○○出具委託
    書，交由己○○攜往臺南市○○○路○段三百三十四號「聰
    惠會計事務所」，向不知情之會計師郭聰明告以欲為甲○○
    、乙○○補稅，該會計師遂依己○○之陳述，在不知情下製
　　作不實之甲○○、乙○○所得扣繳憑單，由己○○將該不實
  　之扣繳憑單持以行使，以之作為資力證明，向臺新銀行貸款
    。因認被告己○○、辛○○涉犯刑法第二百十六條、第二百
    十條行使偽造私文書罪。惟：
  (一)按員工薪津表係私文書，各類所得扣繳暨免扣繳憑單為業務
　　文書，偽造各該文書均足以生損害於公眾或他人，應成立偽
  　造私文書及從事業務登載不實事項於業務上文書罪。又按各
　　類所得扣繳暨免扣繳憑單係由扣繳義務人依所得稅法第九十
　  二條規定所製作之單據，為業務上製作之文書。最高法院七
    十八年度台上字第四三一號判決、九十一年度台上字第七四
    一一號判決可資參照。足認所謂之「扣繳憑單」應屬刑法第
    二百十五條所指業務上製作之文書，公訴人認屬同法第二百
    十條之私文書，顯有誤指。
　(二)再按刑法第二百十五條之罪，以從事業務之人，明知為不實
　  之事項，而登載於其業務上作成之文書，足以生損害於公眾
    或他人者，為其成立要件。故如非從事業務之人，而係普通
    人使不知情之從事業務之人登載不實之事項於其業務上作成
    之文書，因刑法就此並無處罰明文，依罪刑法定原則，自無
    從逕依該法條論罪。從而，刑法第二百十五條之罪，應認有
    排斥普通人成立間接正犯理論之適用，此觀同法第二百十三
    條與第二百十四條之關係，其意甚明。八十八年度台上字第
    三一一六號判決可資參照。
　(三)是被告己○○、辛○○雖共同使不知情之會計師製作不實之
  　扣繳憑單，然觀諸所得稅法第八十八條第一項第二款、第八
    十九條第一項第二款、第九十二條第一項前段規定：「納稅
    義務人有左列各類所得者，應由扣繳義務人於給付時，依規
    定之扣繳率或扣繳辦法，扣取稅款，並依第九十二條規定繳
    納之：二、機關、團體、事業或執行業務者所給付之薪資．
  　．．」、「前條各類所得稅款，其扣繳義務人及納稅義務人
  　如左：二、薪資．．．．所得，其扣繳義務人為機關、團體
    之責應扣繳單位主管、事業負責人及執行業務者；納稅義務
    人為取得所得者」、「第八十八條各類所得稅款之扣繳義務
    人，應於每月十日前將上一月內所扣稅款向國庫繳清，並於
    每年一月底前將上一年內扣繳各納稅義務人之稅款數額，開
    具扣繳憑單，彙報該管稽徵機關查核；並應於二月十日前將
    扣繳憑單填發納稅義務人．．．」，顯見納稅義務人各類所
  　得扣繳暨免扣繳憑單之製作義務人為扣繳義務人，就本案而
    言，即為「戊○○」負責人，其他不具此身分地位之人，自
    無權亦無義務製作。換言之其他人倘非與「戊○○」負責人
    就製作不實之各類所得扣繳暨免扣繳憑單間有犯意聯絡、行
    為分擔，揆諸上開判決意旨，亦不得論以刑法第二百十五條
    之間接正犯。而本案並無證據證明被告二人此部分行為與「
    戊○○」負責人有共犯之關係，公訴人認被告二人另犯行使
    偽造文書罪，即有未合，惟公訴意旨認此部分犯行與前揭論
    罪科刑間，有方法結果之牽連關係，屬裁判上一罪，爰不另
    為無罪之諭知。
據上論斷，應依刑事訴訟法第二百九十九條第一項前段，刑法第
二十八條、第五十六條、第三百三十九條第一項、第五十五條、
第四十一條第一項前段，動產擔保交易法第三十八條，罰金罰鍰
提高標準條例第一條前段、第二條，判決如主文。
本案經檢察官丙○○到庭執行職務
中　　華　　民　　國　　94　　年　　10　　月　　5 　　日
　　　　　　　　　刑事第五庭    審判長法　官  鄧希賢
　                                    法  官  張銘晃
                                      法  官  包梅真
以上正本證明與原本無異。
如不服本判決，應於收受送達後10日內向本院提出上訴書狀（應
附繕本）。
　　　　　　　　　　　　　　　　　　　書記官  張富
中　　華　　民　　國　　94　　年　　10　　月　　7 　　日
附錄法條：
中華民國刑法第三三九條
意圖為自己或第三人不法之所有，以詐術使人將本人或第三人之
物交付者，處五年以下有期徒刑、拘役或科或併科一千元以下罰
金。
以前項方法得財產上不法之利益或使第三人得之者，亦同。
前二項之未遂犯罰之。
動產擔保交易法第三八條
動產擔保交易之債務人，意圖不法之利益，將標的物遷移、出賣
、出質、移轉、抵押或為其他處分，致生損害於債權人者，處三
年以下有期徒刑、拘役或科或併科六千元以下之罰金。
